【裁判字號】    98,審聲,520
【裁判日期】    981020
【裁判案由】    聲明異議
【裁判全文】
臺灣臺北地方法院民事裁定             98年度審聲字第520號
異  議  人  國防部軍備局
法定代理人  甲○○
代  理  人  李志澄律師
異議人對於本院提存所民國98年4 月13日98年度取勇字第1064號
函否准其領取提存物之處分，聲明.
    主  文
本院提存所民國九十八年四月十三日（九八）取勇字第一○六四
號函所為否准異議人取回本院九十一年度存字第一○三○號擔保
提存事件提存物之處分，應予撤銷。
本院九十一年度存字第一○三○號擔保提存事件之提存物，准予
返還異議人。
    事  實
一、異議意旨略以：異議人前以債務人羅弘典、王家信未依約辦
    理土地所有權移轉登記及塗銷抵押權、地上權登記，且故意
    將土地出賣予黃勝吉，致異議人無法以協議之金額新臺幣（
    下同）200,000,000 元取得土地，而須另行辦理徵收，因此
    須多支付137,130,880 元，為此就債務人羅弘典、王家信之
    財產在137,130,880 元範圍內聲請假扣押並執行，復經提起
    本案訴訟，業經臺灣士林地方法院91年度重訴字第515號、
    臺灣高等法院96年度重上更（二）字第55號、最高法院97年
    度台上字第1595號民事判決，主文為「債務人羅弘典應給付
    異議人137, 130,880元及法定利息，債務人王家信（於訴訟
    中死亡，由繼承人許玲珠、王雯生、王力加、王一帆承受訴
    訟）、黃勝吉、呂賑斌應連帶給付異議人137,130,880元及
    利息。如債務人羅弘典為給付，於清償範圍內，債務人許玲
    珠、王雯生、王力加、王一帆、黃勝吉、呂賑斌同免其責；
    如許玲珠、王雯生、王力加、王一帆、黃勝吉、呂賑斌為連
    帶給付，於渠等清償範圍內，債務人羅弘典亦同免其責」，
    前揭判決業已確定在案。雖前開確定勝訴判決認定債務人所
    應負之債務為「不真正連帶債務關係」，然異議人就假扣押
    之請求，於聲請狀事實及理由欄已說明此係「違約及侵權之
    連帶（或不真正連帶）賠償之義務」（見本院98年度取字第
    1064號取回提存物事件卷第46頁），與本案確定判決認係屬
    不真正連帶，而由債務人羅弘典、王家信賠償13 7,130,880
    元實係相同，應已獲全部勝訴。本院提存所竟以假扣押之請
    求聲明為「連帶」，與確定判決記載之「不真正連帶債務關
    係」，難謂已獲全部勝訴判決確定，而否准異議人取回提存
    物，自不合法，爰具狀聲明異議等語。
二、按擔保提存之提存人於提存後，其假扣押所保全之請求，其
    本案訴訟已獲全部勝訴判決確定或其請求取得與確定判決有
    同一效力者，得聲請該管法院提存所返還提存物，提存法第
    18條第1項第5款定有明文。次按，提存事件屬非訟事件，提
    存所僅得就形式上之程式為審查，關乎實體之原因事實，提
    存所並無權為審查、認定此觀提存法施行細則第2、5條規定
    自明。又所謂假扣押之「本案」，係指因假扣押而保全其執
    行所應提起之訴訟，其訴訟之當事人、請求標的與所適用之
    法律關係均應相同。其立法意旨在於假扣押所保全之請求，
    若本案訴訟獲全部勝訴判決確定者，因債權人之請求確實存
    在，債務人自應忍受債權人以假扣押對其權利所受之限制，
    而不認其就債權人所提存之擔保金有受損害賠償擔保之權利
    ，故債權人得聲請返還擔保金。
三、按，異議人係以其就假扣押所保全之請求，業經臺灣士林地
    方法院91年度重訴字第515號、臺灣高等法院96年度重上更
   （二）第55號、最高法院97年度台上字第1595號審理後並已
    獲全部勝訴判決確定為由，乃依提存法第18條第1項第5款規
    定聲請返還本院91年度存字第1030號擔保提存之提存物，再
    由本院提存所以98年度取字第1064號取回提存事件受理；本
    院提存所以則以異議人假扣押之本案判決難謂已獲全部勝訴
    判決確定，而為否准異議人取回提存物之處分，上情經本院
    調閱本院91年度存字第1030號擔保提存事件、98年度取字第
    1064號取回提存物事件卷宗查閱綦詳。經查：異議人就假扣
    押之請求為「請准債權人提供擔保，就債務人所有財產，於
    連帶給付新臺幣137,130,880元之範圍內予以假扣押。」所
    執之原因事實則係座落於臺北市○○區○○段二小段第795
    、第795之1及第800地號等三筆土地，原登記名義人為債務
    人羅弘典所有，其上有債務人王家信設定抵押權及地上權登
    記，茲因該土地均係國軍早年價購未完成產權移轉登記之土
    地，為此與債務人羅弘典協議辦理土地所有權移轉登記，債
    務人王家信則應辦理塗銷抵押權及地上權登記，異議人願補
    償債務人200,000,000元。詎債務人羅弘典故意將上開三筆
    土地以買賣為由移轉登記予債務人王家信，王家信復將土地
    移轉登記予第三人黃勝吉，致異議人須另行辦理徵收而多支
    付137,130,880元，為恐債務人等有脫產而致日後有不能執
    行或甚難執行之虞，乃聲請就債務人債務人之財產在137,13
    0,880元範圍內為假扣押，此有本院91年度裁全字第1819 號
    假扣押裁定附卷可稽（見本院91年度存字第1030號擔保提存
    事件卷第3頁）。而異議人就假扣押之請求，以同一原因事
    實對債務人等向臺灣士林地方法院提起損害賠償訴訟，經臺
    灣士林地方法院91年度重訴字第515號、臺灣高等法院96 年
    度重上更（二）字第55號、最高法院97年度台上字第1595號
    民事判決債務人羅弘典應給付異議人137,130,880元及利息
    ，債務人王家信（於訴訟中死亡，由繼承人許玲珠、王雯生
    、王力加、王一帆承受訴訟）、黃勝吉、呂賑斌應連帶給付
    異議人137,130,880元及利息。如債務人羅弘典為給付，於
    清償範圍內，債務人家信（於訴訟中死亡，由繼承人許玲珠
    、王雯生、王力加、王一帆承受訴訟）、黃勝吉、呂賑斌同
    免其責；如許玲珠、王雯生、王力加、王一帆、黃勝吉、呂
    賑斌為連帶給付，於渠等清償範圍內，債務人羅弘典亦同免
    其責確定在案。準此，異議人已取得債務人應連帶給付異議
    人137,130,880元及利息之確定判決，堪認異議人已就假扣
    押所欲保全之請求已獲得本案全部勝訴判決確定。
四、再查，前揭民事確定判決雖命債務人等負擔不真正連帶債務
    責任，然所謂「不真正連帶債務」係指數債務人具有同一目
    的，本於各別之發生原因，對債權人各負全部給付之義務，
    因債務人中一人為給付，他債務人即應同免其責任之債務，
    是就不真正連帶債務人與債權人間之外部關係而言，債權人
    對於不真正連帶債務人之一人或數人或全體，得同時或先後
    為全部或一部之請求，不真正連帶債務人中之一人為清償，
    滿足債權之給付，同時滿足不真正連帶債務之客觀上單一目
    的時，發生絕對效力。從而，不真正連帶債務關係賦予異議
    人得向債務人等之一人或數人或全體，同時或先後為全部或
    一部請求之求償選擇權，異議人自得本於不真正連帶債務關
    係選擇依本案判決之主文第1項、第2項記載，請求債務人應
    負給付異議人137,130,880元及利息之義務，又縱使異議人
    選擇向其中任何一債務人求償並獲給付，致相其他債務人得
    以同免清償之責，亦不影響本案判決確認異議人於本件假扣
    押裁定所保全對於債務人之債權確實存在之結果，故其法律
    效果部分，與連帶債務實屬相同。準此，異議人主張其已獲
    本案全部勝訴判決乙節，為可信取。且異議人就假扣押裁定
    所欲保全請求之金額，與本案勝訴判決之金額均為137,130,
    880元及利息，是以其請求金額相同，所執之請求權亦屬同
    一，故其就假扣押所欲保全之請求，已獲本案訴訟全部勝訴
    判決確定，洵堪認定。異議人以前開全部勝訴確定判決聲請
    取回本院91年度存字第1030號擔保提存事件之提存物，即屬
    有據，應准予返還。本院提存所於98年4月13日以（98）取
    勇字第1030號函否准異議人取回提存物，於法顯有違誤，應
    予撤銷，並應將本院91年度存字第1030號擔保提存事件之提
    存物，返還異議人。
五、據上論結，本件異議為有理由，依提存法第25條第1項前段
    、民事訴訟法第95條，裁定如主文。
中    華    民    國    98    年    10    月    20    日
                  民事第六庭    法  官  張瑜鳳
以上正本係照原本作成。
如對本裁定抗告，須於裁定送達後10日內向本院提出抗告狀，並
繳納抗告費新臺幣1,000 元。
中    華    民    國    98    年    10    月    20    日
                                書記官  羅元秀

司法院資訊處製作；財團法人民間司法改革基金會備份。
